【裁判字號】    94,訴,196
【裁判日期】    950920
【裁判案由】    違反山坡地保育利用條例
【裁判全文】
臺灣臺東地方法院刑事判決               94年度訴字第196號
公  訴  人  臺灣臺東地方法院檢察署
被      告  丙○○
選任辯護人  陳信伍  律師
上列被告因違反山坡地保育利用條例案件，經檢察官提起公訴（
94年度偵字第1647號），本院判決如下：
    主  文
丙○○違反在公有山坡地內，不得擅自墾殖及從事道路之修建之
規定，處有期徒刑陸月，併科罰金新臺幣貳拾萬元，有期徒刑如
易科罰金，以銀元參佰元即新臺幣玖佰元折算壹日，罰金如易服
勞役，以罰金總額與陸個月之日數比例折算，如附圖B 部分所示
道路、D部分所示花圃均沒收。
    事  實
一、坐落臺東縣東河鄉○○段1517之47地號土地，屬中華民國所
    有，由財政部國有財產局管理，並經行政院於民國86年7 月
    31日以台86農30824號函核定，臺灣省政府於86年10月8日以
    86府農水字第168867號公告為山坡地保育利用條例所稱之山
    坡地。丙○○明知上開土地為公有山坡地，並無使用權限，
    竟於93年12月28日，在其占有之土地上，僱請不知情之工人
    甲○○，擅自在如附圖B所示部分修建道路，並親自於附圖D
    所示部分墾殖花圃。嗣經民眾檢舉後，為臺東縣警察局會同
    臺東縣政府、臺東縣東河鄉鄉公所及財政部國有財產局臺灣
    北區辦事處臺東分處會勘而查悉上情。
二、案經臺東縣警察局移送臺灣臺東地方法院檢察署檢察官偵查
    後起訴。
    理  由
一、證據能力方面：
    本案以下所引用之證據，檢察官、被告丙○○及辯護人於本
    院調查證據時均無異議，本院審酌該證據作成之情況，認為
    均適於為本案認定事實之依據，依刑事訴訟法第159條之5第
    2項之規定，均有證據能力，合先敘明。
二、認定犯罪事實所憑之證據及理由：
（一）上開土地屬中華民國所有，由財政部國有財產局管理，並
      經公告為山坡地保育利用條例所稱之山坡地等情，有臺東
      縣土地登記簿謄本2紙及臺東縣政府94年9月16日府農土水
      字第0940072262號函在卷可稽。
（二）被告於警詢及偵查中均坦承僱工於上開土地開挖道路、墾
      殖花圃之事實。
（三）證人甲○○於本院審理中證稱：曾開怪手將道路上之泥沙
      、石頭清走、以及石頭扶正，被告則在現場種樹等事實，
      足以證明被告確有利用甲○○修建道路，以及親自墾殖。
（四）此外，有臺東縣政府會勘紀錄1 份、臺東縣鄉鎮市公所巡
      視查覺違規使用山坡地行為制止書、臺東縣東河鎮加強山
      坡地保育利用管理查報與取締及制止案件處理情形檔案資
      料、簡略位置圖各1紙、相片影本2幀、臺灣臺東地方法院
      檢察署檢察官現場履勘筆錄1 份、本院勘驗筆錄及相片52
      幀在卷可按。被告擅自修建如附圖B 部分之道路、墾殖如
      附圖D 部分之花圃，此有臺東縣成功地政事務所土地複丈
      成果圖1 份附卷可稽。
（五）綜上所述，本件事證明確，被告犯行堪以認定。
三、對於被告辯解之判斷：
    被告辯稱：其自65年起即隨公婆及丈夫黃世華（均已死亡）
    在該處墾殖，期間雖有休耕，然該處仍在其事實上實力支配
    之下。附圖B 部分之道路，乃舊有之道路，於黃世華生前搭
    建簡易羊舍時，即將舊有之道路擴建而成，並非伊所新開挖
    。至於D 部分乃因農作物之性質，從而常常變動種植之種類
    ，惟被告仍有持續耕種之行為。是其縱有竊佔及違反山坡地
    保育利用條例之行為，亦已罹於10年之追訴權時效。況依臺
    東縣政府94年6 月28日府農土字第0943021395號函、同府94
    年10月18日府農水字第0943034318號函及臺東縣政府違規案
    件限期改正會勘紀錄檢查表所示，被告並無起訴書所載之犯
    罪事實等語。經查：
（一）黃世華曾於84年10月17日就上開土地、同段第1572及1568
      地號土地以被告名義向臺東縣政府申請租用公有耕地，並
      簽具申請承租公有耕地切結書表示係從65年即開始墾殖，
      雖經東河鄉公所調查審核後認係從65年開始種植梅樹及椰
      子，然臺東縣政府以被告非國有原野及區外保安林解除地
      清理測量計畫之領界人，依公有土地經營及處理原則第4
      點之規定不予放租等情，業經被告供述明確，且有公有耕
      地租用申請書、申請承租公有耕地切結書、臺東縣農戶申
      請承租公有耕地調查審核處理表各1紙及臺東縣政府84府
      地權字第139297號函1紙附卷可考。而依71年度臺東縣國
      有原野及區外保安林解除地清理開發計畫可利用限度查定
      清冊所示，上開土地利用現況為種植牧草，使用農民姓名
      為楊銘華之情，亦有上開清冊2紙在卷可稽。再依被告於
      本院審理中供稱：不知道楊銘華與其公公有何關係。是被
      告及黃世華是否從65年起即占有上開土地已有可疑之處。
（二）黃世華於82年間於上開土地內出資搭建簡易羊舍1 間之情
      ，業據被告於警詢中供承不諱，且有工程契約書1 份在卷
      可稽，然自黃世華88年9 月21日過世後，上開土地即荒廢
      無人耕作，嗣因黃世華托夢，被告才於93年12月28日僱請
      工人整地之事實，業據被告於警詢及偵查中供述明確，是
      黃世華縱自82年起即占有上開土地，亦因死亡而終止占有
      ，且被告既係離去該土地多年後，始返回予以整理，應認
      自88年9 月21日起至93年12月27日止之期間內，被告占有
      狀態之繼續已中斷。故被告於93年12月28日之行為，乃屬
      另行起意無訛。
（三）證人丁○○即臺東縣東河鄉都蘭村前村長於本院審理中雖
      證稱：於70幾年間經過該處附近時，曾看到上開道路，但
      只是經過，沒有進去看過，該處路寬約有3、4米寬，道路
      上有雜草，只是草比較短，應該是有人定期在整理等語、
      證人甲○○則結稱：該處石頭因下雨滑落，被告請我將石
      頭扶正以防止泥沙流下，因為道路上有泥沙、石頭，我為
      了使怪手開進去，有將路上的泥沙及石頭清走等語，但查
      ：依94年1 月14日會勘當時現場照片所見，上開道路均無
      植生被護，且道路邊土石裸露，明顯有怪手施工之痕跡，
      花圃部分泥土呈現深黑色，與鄰近之土壤顏色顯不相同，
      且上面僅種植幾株幼小植物，顯係甫翻土後種植完成；而
      財政部國有財產局臺灣北區辦事處臺東分處於94年6 月30
      日庭呈之相片中道路上已鋪有小碎石，道路邊坡有花草叢
      生，上開D 部分之植物較之前明顯高且多；再參以本院於
      94年11月4 日現場履勘之結果，道路及邊坡均有種植植被
      ，D 部分除種植變葉木、金針、地瓜葉、刺樁等植物外，
      地上並設置自動灑水設施等情，業有上開會勘相片12幀、
      勘查相片8 幀、本院勘驗筆錄及勘驗照片32幀在卷可佐，
      再依證人甲○○證稱：我除了扶正石頭外，還有修路，因
      為路高低不平，我有將路修平，被告在一旁種樹等語，足
      認被告所為，已非僅係就黃世華所占用之舊有道路及花圃
      予以整修而已，而有新開挖之情事，是被告所辯云云，不
      足採信。
（四）至於，臺東縣政府因認被告未租承國有土地，擅自開挖整
      地、開闢道路，經派員複勘結果，前揭土地部分應打樁編
      柵植生造林，限被告於94年9月15日之前完成，嗣於94年9
      月15日會勘之結果，違反規定部分，經限期改正，已完成
      改正，並於94年10月18日經臺東縣政府同意備查等情，業
      有臺東縣政府94年6 月28日府農土字第0943021395號函、
      同府94年10月18日府農水字第0943034318號函及臺東縣政
      府違規案件限期改正會勘紀錄檢查表各1 紙附卷足憑，惟
      該限期改正之規定，乃是對於已遭破壞之山坡地予以回復
      之事後補救手段，對於已成立之犯行並無影響，實不足以
      據此推認被告不成立犯罪。是被告辯稱：由上開函文足以
      證明被告之行為不構成犯罪云云，亦非可採。
（五）綜上所述，被告所辯均係卸責之詞，不足採信。
四、論罪科刑之理由：
（一）查被告未經許可，即擅自在國有山坡地內擅自墾殖及從事
      道路之修建，核其所為，係違反山坡地保育利用條例第10
      條、第9條第3款之規定，應依同條例第34條第1 項之罪論
      處。又按山坡地保育利用條例第34條第1 項之規定，固重
      在保護山坡地，防止濫墾、濫建，但亦含有竊佔罪之本質
      ，以未經土地所有權人同意，或對該山坡地無使用權源，
      竟擅自墾殖、占用或開發經營為要件。即竊佔罪與山坡地
      保育利用條例第34條第1 項之罪，為法規競合之關係，依
      特別法優先於普通法之原則，應優先適用山坡地保育利用
      條例第34條第1項之規定，不再論以竊佔罪。
（二）被告利用不知情之甲○○，非法修建道路，為間接正犯。
（三）爰審酌被告犯罪之動機、目的、手段、擅自在山坡地進行
      修建道路、開墾花圃，對自然景觀及水土保持會造成危害
      及犯罪後否認犯罪之態度，暨公訴人具體求處之刑度等一
      切情狀，量處如主文所示之刑，並諭知易科罰金及易服勞
      役之標準。如附圖編號B、D所示之道路及花圃，應依山坡
      地保育利用條例第34條第5項之規定，宣告沒收。
（四）被告行為時，刑法第41條第1 項前段規定：「犯最重本刑
      為5年以下有期徒刑以下之刑之罪，而受6個月以下有期徒
      刑或拘役之宣告，因身體、教育、職業、家庭之關係或其
      他正當事由，執行顯有困難者，得以1元以上3元以下折算
      1日 ，易科罰金」，而被告行為時之易科罰金折算標準，
      修正前罰金罰鍰提高標準條例第2 條前段（現已刪除）規
      定，就其原定數額提高100倍折算1日，則被告行為時易科
      罰金之折算標準，應以銀元300元（即新台幣900元）折算
      1日。惟95年7月1日修正公布施行之刑法第41條第1項前段
      則規定：「犯最重本刑為5 年以下有期徒刑以下之刑之罪
      ，而受6 個月以下有期徒刑或拘役之宣告，得以新臺幣10
      00元、2000元、3000元折算1 日，易科罰金」，比較新舊
      法規定，以行為時之折算標準較有利於行為人，自應依刑
      法第2條第1項前段，適用行為時之法律。
（五）又，本件罰金新臺幣20萬元易服勞役之折算標準，依修正
      前刑法第42第2 項、第3項之規定，應以罰金總額與6個月
      之日數比例折算之；而依修正後同條第3 項規定，本院認
      本件罰金如易服勞役，應以新臺幣1000元折算1 日，則被
      告易服勞役之日數應為200日，超過6個月，自以修正前之
      規定較有利於被告，爰依刑法第2條第1項前段，適用行為
      時之法律，以罰金總額與6個月之日數比例折算之標準。
五、應適用之法條
（一）刑事訴訟法第299條第1項前段。
（二）山坡地保育利用條例第34條第1項、第5項。
（三）刑法第2條第1 項前段、第11條、修正前第41條第1項、第
      42條第3項。
（四）修正前罰金罰鍰提高標準條例第2 條。
（五）現行法規所定貨幣單位折算新臺幣條例第2條。
本案經檢察官乙○○到庭執行職務。
中    華    民    國    95    年    9     月    20    日
                  刑事第四庭    審判長法  官 黃建都
                                      法  官 黃珮茹
                                      法  官 陳君鳳
以上正本證明與原本無異。
如不服本判決，應於判決送達後10日內向本院提出上訴狀（須附
繕本）。「切勿逕送上級法院」
                                      書記官  洪月甚
中    華    民    國    95    年    9     月    20    日
附錄所犯法條：
山坡地保育利用條例第34條
違反第10條規定者，處6月以上5年以下有期徒刑，得併科新臺幣
60萬元以下罰金。
前項情形致釀成災害者，加重其刑至二分之一；因而致人於死者
，處5年以上12年以下有期徒刑，得併科新臺幣1百萬元以下罰金
；致重傷者，處3 年以上10年以下有期徒刑，得併科新臺幣80萬
元以下罰金。
因過失犯第一項之罪致釀成災害者，處1年以下有期徒刑，得併
科新臺幣60萬元以下罰金。
第一項未遂犯罰之。
犯本條之罪者，其墾殖物、工作物、施工材料及所使用之機具沒
收之。
山坡地保育利用條例第9條
在山坡地為下列經營或使用，其土地之經營人、使用人或所有人
，於其經營或使用範圍內，應實施水土保持之處理與維護︰
一  宜農、牧地之經營或使用。
二  宜林地之經營、使用或採伐。
三  水庫或道路之修建或養護。
四  探礦、採礦、採取土石、堆積土石或設置有關附屬設施。
五  建築用地之開發。
六  公園、森林遊樂區、遊憩用地、運動場地或軍事訓練場之開
    發或經營。
七  墳墓用地之開發或經營。
八  廢棄物之處理。
九  其他山坡地之開發或利用。
山坡地保育利用條例第10條
在公有或他人山坡地內，不得擅自墾殖、占用或從事前條第1款
至第9款之開發、經營或使用。


司法院資訊處製作；財團法人民間司法改革基金會備份。
